---
title: "PC2-2"
author: "Jefferson M.Chacaltana"
format: html
editor: visual
---

## Descarga y activacion de paquetes

```{r}
library(tidyverse)
library(here)
library(rio)
library(gtsummary)
library(car)
```

## Base de datos grupo 09 "diabetes.csv"

```{r}
data_diabetes = import(here("data", "diabetes.csv"))
```

## Evaluacion de normalidad

se evalua la normalidad de la variable "glucosa_2h"

H0: Los datos de glucosa_2h siguen una distribucion normal

H1:Los datos de glucosa_2h no siguen una distribucion normal

```{r}
shapiro.test(data_diabetes$glucosa_2h)
```

El P Valor es menor a 0.05, por lo que se rechaza la H0 y se acepta H1, Los datos de glucosa_2h no siguen una distribucion normal

Se evalua la normalidad de la variable "presion_sanguinea"

H0: Los datos de presion_sanguinea siguen una distribucion normal

H1:Los datos de presion_sanguinea no siguen una distribucion normal

```{r}
shapiro.test(data_diabetes$presion_sanguinea)
```

El P Valor es menor a 0.05, por lo que se rechaza la H0 y se acepta H1, Los datos de presion_sanguinea no siguen una distribucion normal

## Regresion lineal simple

```{r}
modelo_diabetes <- lm(glucosa_2h ~ imc, data = data_diabetes)
summary(modelo_diabetes)

ggplot(data = data_diabetes, aes(x = imc, y = glucosa_2h)) +
  geom_point(color = "darkgreen", alpha = 0.7) +
  geom_smooth(method = "lm", se = TRUE, color = "red") +
  labs(
    title = "Relación entre IMC y Glucosa a las 2 horas",
    x = "Índice de Masa Corporal (IMC)",
    y = "Glucosa a las 2 horas (mg/dL)"
  ) +
  theme_minimal()
```
