---
title: "PC3-1"
author: "Jefferson M. Chacaltana"
format: html
editor: visual
---

# Descarga y activación de paquetes

```{r}
library(tidyverse)
library(here)
library(rio)
library(gtsummary)
library(car)
library(broom)
library(pROC)
```

# Base de datos grupo 09 "diabetes.csv"

```{r}
data_diabetes <- import(here("data", "diabetes.csv"))
glimpse(data_diabetes)
summary(data_diabetes)
```

# Preparación de la variable dependiente

```{r}
# La variable dependiente es 'diabetes_5a', con valores 'positivo' y 'negativo'.
# Se recodifica como factor binario (1 = positivo, 0 = negativo).

data_diabetes <- data_diabetes %>%
  mutate(diabetes_5a = ifelse(diabetes_5a == "positivo", 1, 0)) %>%
  mutate(diabetes_5a = as.factor(diabetes_5a))

table(data_diabetes$diabetes_5a)
```

```{r}
data_diabetes_limpia <- data_diabetes %>%
  mutate(
    presion_sanguinea = na_if(presion_sanguinea, 0),
    pliegue_triceps = na_if(pliegue_triceps, 0),
    insulina_2h = na_if(insulina_2h, 0),
    imc = na_if(imc, 0)
  )
```

# pruebas inferenciales

-   **Hipótesis Nula** H0: No hay asociación entre `historial_diabetes` y `diabetes_5a`. Son independientes.

-   **Hipótesis Alternativa** H1: Sí hay una asociación.

```{r}
# Prueba Chi-cuadrado
tabla_historial <- table(data_diabetes_limpia$historial_diabetes,
                        data_diabetes_limpia$diabetes_5a)

print(tabla_historial)
chisq.test(tabla_historial)
```

El análisis mostró un **p-valor de 0.2929**, superior al nivel de significancia de 0.05, por lo que **no se rechaza la hipótesis nula**. Esto indica que **no existe una asociación estadísticamente significativa entre el historial de diabetes y la diabetes a los 5 años**.

# Modelo de regresión logística binaria

```{r}
# Selección de variables predictoras
modelo_logistico <- glm(diabetes_5a ~ num_embarazos + glucosa_2h + presion_sanguinea +
                          pliegue_triceps + insulina_2h + imc +
                          historial_diabetes + edad,
                        data = data_diabetes_limpia, 
                   
                   family = binomial(link = "logit"))

# Resumen del modelo
summary(modelo_logistico)

# Obtener Odds Ratios (OR) e intervalos de confianza del 95%
resultado_or <- tidy(modelo_logistico, exponentiate = TRUE, conf.int = TRUE)
resultado_or %>%
  select(term, estimate, conf.low, conf.high, p.value) %>%
  gtsummary::as_tibble()
```

# Evaluación del modelo

```{r}
# 1. Creamos un dataframe que solo contenga los casos completos
# (Este dataframe tendrá 392 filas, igual que las predicciones)
data_evaluacion <- na.omit(data_diabetes_limpia)

# 2. Ahora, usamos "data_evaluacion" para todo el bloque

# Predicciones
# (predict() genera 392 resultados, y data_evaluacion tiene 392 filas. ¡Coinciden!)
data_evaluacion$prob_predicha <- predict(modelo_logistico, type = "response")
data_evaluacion$pred_clase <- ifelse(data_evaluacion$prob_predicha >= 0.5, 1, 0)

# Matriz de confusión
table(Observado = data_evaluacion$diabetes_5a, Predicho = data_evaluacion$pred_clase)

# Curva ROC y AUC
roc_obj <- roc(as.numeric(as.character(data_evaluacion$diabetes_5a)), 
               data_evaluacion$prob_predicha)
auc_val <- auc(roc_obj)
auc_val
plot(roc_obj, main = paste("Curva ROC - AUC =", round(auc_val, 3)))
```

# Interpretación de resultados

La regresión logística binaria permite estimar la probabilidad de presentar **diabetes a los 5 años** en función de diversas variables clínicas y demográficas.

Cada coeficiente del modelo indica el efecto de la variable independiente sobre la probabilidad de tener diabetes, manteniendo constantes las demás variables.

-   Un **OR (odds ratio)** \> 1 implica mayor probabilidad de diabetes a medida que aumenta la variable.\
-   Un **OR \< 1** implica un efecto protector o menor probabilidad.\
-   Un valor **p \< 0.05** indica significancia estadística.

**interpretación:**\
\> La variable *glucosa_2h* presentó un OR = **1.039** (IC95%: **1.028–1.051**; p = **\[3.242069e-11\]**), lo que sugiere que por cada unidad adicional de glucosa \[en el test de 2h\], los **odds** de presentar diabetes aumentan en un **3.9%**.

El valor del AUC obtenido fue **0.862**, lo que indica, lo que indica un poder de discriminación (débil, aceptable, bueno o excelente) según la escala estándar.
