---
title: "PC3-2"
author: "Jefferson M. Chacaltana"
format: html
editor: visual
---

# 1 activación de paquetes

```{r}
install.packages("broom.helpers")
install.packages("performance")
```

```{r}
library(tidyverse)
library(broom)
library(here)
library(rio)
library(gtsummary)
library(car)
library(survival)
library(performance)
library(broom.helpers)
```

# 2.1 Base de datos grupo 09 "diabetes.csv"

```{r}
data_diabetes <- import(here("data", "diabetes.csv"))
glimpse(data_diabetes)
```

# 2.2 Preparación de la variable dependiente

La variable dependiente utilizada fue `historial_diabetes_bin`, que indica si la persona presenta o no historial de diabetes.

```{r}
data_diabetes <- data_diabetes %>%
  mutate(
    historial_diabetes_bin = ifelse(historial_diabetes >= 0.5, 1, 0),
    historial_diabetes_bin = factor(historial_diabetes_bin, levels = c(0,1))
  )

table(data_diabetes$historial_diabetes_bin)
```

# 2.3 Análisis univariado (no ajustado)

En esta sección se ajusta un modelo por cada predictor para evaluar si tiene asociación individual con el historial de diabetes.

```{r}
tabla_univariado <- data_diabetes %>%
  tbl_uvregression(
    y = historial_diabetes_bin,
    method = glm,
    method.args = list(family = binomial),
    exponentiate = TRUE
  )

tabla_univariado
```

# 2.4 Análisis multivariado (ajustado)

Aquí se ajusta un modelo que incluye todas las variables al mismo tiempo para evaluar cuáles mantienen su efecto tras el ajuste.

```{r}
modelo_multivariado <- glm(
  historial_diabetes_bin ~ num_embarazos + glucosa_2h + presion_sanguinea +
                       pliegue_triceps + insulina_2h + imc + edad,
  data = data_diabetes,
  family = binomial
)

tabla_multivariado <- tbl_regression(
  modelo_multivariado,
  exponentiate = TRUE
)

tabla_multivariado
```

# 2.5 Evaluación de colinealidad

```{r}
vif(modelo_multivariado)
```

Todos los valores de VIF fueron menores a 5, por lo que no se evidencian problemas de colinealidad entre las variables del modelo multivariado

# 2.6 Interpretación

En el análisis univariado, se evalúa cada predictor por separado para determinar si tiene asociación con **historial de diabetes**.\
Los predictores con valores p menores a 0.05 se consideran estadísticamente significativos.

Para el modelo multivariado, se ajustan todas las variables simultáneamente.\
Esto permite ver cuáles predictores mantienen su efecto después de ajustar por las demás variables.

-   Un **OR mayor a 1** indica mayor probabilidad del evento.
-   Un **OR menor a 1** indica menor probabilidad.
-   Si el **IC95% incluye 1**, la asociación no es significativa.

Los resultados deben interpretarse revisando principalmente el OR, el intervalo de confianza y el valor p.

### Interpretación de los resultados:

En el análisis univariado ninguna variable mostró un valor p \< 0.05, por lo que no se evidenció asociación con el historial de diabetes.

En el modelo multivariado tampoco se identificaron predictores significativos después del ajuste.

En conjunto, ninguna variable cumple criterios para formar un modelo final.

# 2.7 Tabla combinada

```{r}
tabla_final <- tbl_merge(
  tbls = list(tabla_univariado, tabla_multivariado),
  tab_spanner = c("Univariado", "Multivariado")
)

tabla_final
```

# Conclusión

En este análisis no se encontraron predictores significativos del historial de diabetes, ni en el modelo univariado ni en el modelo ajustado.
