---
title: "PC4-2"
author: "Jefferson Machaca Chacaltana"
format: html
editor: visual
---

# 1. Introducción

El objetivo es manejar los valores perdidos en la base de datos de diabetes y obtener un conjunto de datos completo, manteniendo lo más posible la estructura estadística original.

# 2. Instalar y cargar los paquetes

```{r}
install.packages("mice")
install.packages("ggmice")
install.packages("gtsummary")
```

```{r}
library(mice)
library(tidyverse)
library(here)
library(rio)
library(ggmice)
library(gtsummary)
```

# 3. El dataset para este ejercicio

Para ilustrar el proceso de imputación múltiple de datos utilizaremos la base **diabetes.csv**

Algunas variables presentan valores faltantes.

```{r}
data_diabetes <- import(here("data", "diabetes.csv"))
glimpse(data_diabetes)
```

Un vistazo a los datos:

```{r}
head(data_diabetes)
```

# 4. Realizando la imputación de datos

## 4.1 ¿Dónde están los valores perdidos?

Es importante saber en qué variables se encuentran los datos faltantes antes de iniciar la imputación.

```{r}
colSums(is.na(data_diabetes))
```

Podemos visualizar el patrón de valores perdidos con **ggmice**.

```{r}
data_diabetes |>
  select(
    num_embarazos,
    glucosa_2h,
    presion_sanguinea,
    pliegue_triceps,
    insulina_2h,
    imc,
    historial_diabetes,
    edad,
    diabetes_5a
  ) |>
  ggmice::plot_pattern(
    square = TRUE,
    rotate = TRUE
  )
```

## 4.2 Comparación de participantes con y sin valores perdidos

Como ejemplo, comparamos las características de los pacientes con y sin valores perdidos en **glucosa_2h** e **imc** usando **gtsummary**

```{r}
tabla_glucosa <- data_diabetes |>
  select(
    glucosa_2h,
    imc,
    edad,
    presion_sanguinea,
    pliegue_triceps,
    insulina_2h
  ) |>
  mutate(missing = factor(
    is.na(glucosa_2h),
    levels = c(FALSE, TRUE),
    labels = c("Sin valores perdidos", "Con valores perdidos")
  )) |>
  tbl_summary(
    by = missing,
    statistic = list(
      all_continuous() ~ "{mean} ({sd})"
    )
  ) |>
  modify_header(label = "**Variable**") |>
  modify_caption("Características de los participantes según valores perdidos en glucosa_2h") |>
  bold_labels()

tabla_imc <- data_diabetes |>
  select(
    glucosa_2h,
    imc,
    edad,
    presion_sanguinea,
    pliegue_triceps,
    insulina_2h
  ) |>
  mutate(missing = factor(
    is.na(imc),
    levels = c(FALSE, TRUE),
    labels = c("Sin valores perdidos", "Con valores perdidos")
  )) |>
  tbl_summary(
    by = missing,
    statistic = list(
      all_continuous() ~ "{mean} ({sd})"
    )
  ) |>
  modify_header(label = "**Variable**") |>
  modify_caption("Características de los participantes según valores perdidos en imc") |>
  bold_labels()

tabla_comp <- tbl_merge(
  tbls = list(tabla_glucosa, tabla_imc),
  tab_spanner = c("**Glucosa 2h**", "**IMC**")
)

tabla_comp
```

## 4.3 ¿Qué variables incluir en el modelo de imputación?

En el modelo de imputación se deben incluir las variables que se utilizarán en análisis posteriores y aquellas que puedan ayudar a predecir los valores faltantes.\
Las variables categóricas deben estar codificadas como **factor.**

```{r}
input_data <- data_diabetes |>
  select(
    num_embarazos,
    glucosa_2h,
    presion_sanguinea,
    pliegue_triceps,
    insulina_2h,
    imc,
    historial_diabetes,
    edad,
    diabetes_5a
  ) |>
  mutate(
    historial_diabetes = as.factor(historial_diabetes),
    diabetes_5a = as.factor(diabetes_5a)
  )

names(input_data)
```

## 4.4 La función mice() para imputar datos

Ahora utilizamos la función mice() para realizar imputación múltiple.\
Especificamos:

-   m: número de datasets imputados
-   maxit: número de iteraciones
-   method: método de imputación para cada variable
-   seed: semilla para reproducibilidad

En este ejemplo usaremos imputación por medias condicionales ("pmm") para las variables continuas y "" para las variables que no serán imputadas.

```{r}
metodos <- c(
  "pmm",  # num_embarazos
  "pmm",  # glucosa_2h
  "pmm",  # presion_sanguinea
  "pmm",  # pliegue_triceps
  "pmm",  # insulina_2h
  "pmm",  # imc
  "", # historial_diabetes
  "",  # edad
  "" # diabetes_5a
)

set.seed(123)
data_imputada <- mice(
  input_data,
  m = 5,
  method = metodos,
  maxit = 5,
  seed = 123,
  print = FALSE
)

data_imputada
```

# 5. Analizando los datos imputados

Antes de proceder con el modelado estadístico, es fundamental validar la congruencia entre las distribuciones de los datos imputados y los datos observados.

## 5.1 Boxplots por número de imputación

Para la variable **glucosa_2h**:

```{r}
ggmice(data_imputada, aes(x = .imp, y = glucosa_2h)) +
  geom_jitter(height = 0, width = 0.25) +
  geom_boxplot(width = 0.5, size = 1, alpha = 0.55, outlier.shape = NA) +
  labs(x = "Número de imputación")
```

Para la variable **imc**:

```{r}
ggmice(data_imputada, aes(x = .imp, y = imc)) +
  geom_jitter(height = 0, width = 0.25) +
  geom_boxplot(width = 0.5, size = 1, alpha = 0.55, outlier.shape = NA) +
  labs(x = "Número de imputación")
```

## 5.2 Comparación de proporciones observadas vs imputadas

Como ejemplo, comparamos la variable binaria **diabetes_5a** entre datos observados e imputados.

```{r}
data_long <- complete(data_imputada, "long", include = TRUE)

data_long <- data_long |>
  mutate(
    imputado = .imp > 0,
    imputado = factor(imputado,
                      levels = c(FALSE, TRUE),
                      labels = c("Observado", "Imputado"))
  )

prop.table(
  table(data_long$diabetes_5a, data_long$imputado),
  margin = 2
)
```

Idealmente, las proporciones entre categorías deberían ser similares entre datos observados e imputados.

# 6. Procedimientos adicionales luego de la imputación

El uso habitual de la imputación múltiple es ajustar modelos estadísticos usando los datos imputados y combinar los resultados.\
A continuación se muestra un ejemplo sencillo de regresión logística multivariada utilizando la función **with()** y resumiendo los resultados con **gtsummary.**

```{r}
modelo_multi <- with(
  data_imputada,
  glm(diabetes_5a ~ edad + imc + glucosa_2h + presion_sanguinea,
      family = binomial(link = "logit"))
)

tabla_multi <- tbl_regression(
  modelo_multi,
  exponentiate = TRUE
) |>
  bold_p(t = 0.05) |>
  modify_header(
    estimate = "**OR ajustado**",
    p.value = "**Valor p**"
  )

tabla_multi
```

La siguiente tabla resume las estimaciones obtenidas del modelo multivariado tras aplicar el proceso de imputación múltiple.
