---
title: "PC4-1"
author: "Jefferson Jose Machaca Chacaltana"
format: html
editor: visual
---

## Instalar y cargar los paquetes

```{r}
install.packages("factoextra")
install.packages("cluster")
```

```{r}
library(factoextra)
library(cluster)
library(tidyverse)
library(rio)
library(here)
```

# 1 Machine Learning

Aplicaremos técnicas de agrupamiento no supervisado para explorar patrones dentro de la base de diabetes. La idea es ver si los pacientes se pueden organizar en grupos con características similares.

## 1.1 Uso de las técnicas de agrupamiento para responden preguntas de investigación en salud

El agrupamiento ayuda a identificar perfiles o subpoblaciones dentro de un conjunto de datos clínicos sin necesidad de definir un desenlace previamente. Esto puede servir para describir fenotipos o comportamientos de variables biomédicas.

# 2 Análisis de agrupamiento herarquico (Hierarchical Clustering)

## 2.1 Sobre el problema para la actividad

Buscamos explorar si existen grupos naturales de pacientes según sus variables clínicas (glucosa, IMC, presión, edad, etc.).

## 2.2 El dataset para esta actividad

Trabajaremos con la base `diabetes.csv`.

### 2.2.1 Importando los datos

```{r}
data_diabetes <- import(here("data", "diabetes.csv"))
glimpse(data_diabetes)
```

## 2.3 Preparación de los datos

### 2.3.1 Solo datos numéricos

Para clustering se usan variables numéricas. Se excluye `diabetes_5a` porque es desenlace/categórica.

```{r}
diab_data_1 <- data_diabetes |> 
  select(-diabetes_5a) |> 
  select(where(is.numeric)) |>
  drop_na()   # Se eliminan NA para evitar errores en PCA y clustering
```

### 2.3.2 La importancia de estandarizar

Estandarizamos para que todas las variables aporten en la misma escala.

```{r}
diab_data_escalado = scale(diab_data_1)
```

```{r}
head(diab_data_1)
```

```{r}
head(diab_data_escalado)
```

## 2.4 Cálculo de distancias

Calculamos distancias euclidianas entre pacientes.

```{r}
dist_diab_data <- dist(diab_data_escalado, method = "euclidean")
```

## 2.4.1 Visualizando las distancias euclidianas con un mapa de calor

```{r}
fviz_dist(dist_diab_data)
```

## 2.5 El método de agrupamiento: función de enlace

Usamos Ward.D2 por ser una opción común en datos clínicos.

```{r}
dist_link_diab_data <- hclust(d = dist_diab_data, method = "ward.D2")
```

## 2.7 Dendrogramas para la visualización de patrones

```{r}
fviz_dend(dist_link_diab_data, cex = 0.7)
```

## 2.8 ¿Cúantos grupos se formaron en el dendrograma?

Cortamos el árbol en 3 grupos para visualizar la separación.

```{r}
fviz_dend(dist_link_diab_data, 
          k = 3,
          cex = 0.5,
          k_colors = c("#2E9FDF", "#E7B800", "#FC4E07"),
          color_labels_by_k = TRUE, 
          rect = TRUE)
```

# 3 Agrupamiento con el algoritmo K-Means

## 3.1 El problema y dataset para este ejercicio

Aplicaremos k-means sobre los mismos datos escalados para comparar con el método jerárquico.

```{r}
# Usamos los mismos datos escalados
```

## 3.2 Estimando el número óptimo de clusters

Usamos el método WSS (codo). Para mantener consistencia con el análisis previo, evaluamos k alrededor de 3.

```{r}
fviz_nbclust(diab_data_escalado, kmeans, nstart = 25, method = "wss") + 
  geom_vline(xintercept = 3, linetype = 2)
```

## 3.3 Cálculo del agrupamiento k-means

```{r}
set.seed(123)
km_res <- kmeans(diab_data_escalado, 3, nstart = 25)
km_res
```

## 3.4 Visualización de los clústeres k-means

```{r}
fviz_cluster(
  km_res,
  data = diab_data_escalado,
  palette = c("#2E9FDF", "#E7B800", "#FC4E07"),
  ellipse.type = "euclid",
  repel = TRUE,
  ggtheme = theme_minimal(),
  main = "Gráfico de clusters - Diabetes"
)
```

### 3.4.1 Interpretación

Se planteó como objetivo identificar si los pacientes podían agruparse de manera natural según sus variables clínicas. Tanto el método del codo como el análisis jerárquico coincidieron en que una división en tres grupos era adecuada. Al ejecutar K-means con k = 3, el espacio PCA mostró tres conjuntos distinguibles. Aunque hay algo de superposición por la variabilidad de los datos, los clústeres mantienen diferencias suficientes como para considerar que sí existe una estructura interna, permitiendo clasificar a los pacientes en tres perfiles con características similares.
