---
title: "PC3-2
author: "Jefferson M. Chacaltana"
format: html
editor: visual
---

## Cargar los paquetes

```{r}
install.packages("broom.helpers")
install.packages("performance")
```

```{r}
library(tidyverse)
library(broom)
library(here)
library(rio)
library(gtsummary)
library(car)
library(survival)
library(performance)
```

## 1 Modelos univariados vs. multivariados

El análisis univariado evalúa cada variable por separado.\
El análisis multivariado ajusta todas las variables simultáneamente.

------------------------------------------------------------------------

## 2. Ejemplos de análisis univariado y multivariado en una regresión logística

### 2.1 Importación del dataset para este ejercicio

```{r}
data_diabetes <- import(here("data", "diabetes.csv"))
glimpse(data_diabetes)
```

### 2.2 Preparación de la variable dependiente

Para este análisis se utilizará **historial_diabetes** como variable dependiente.

```{r}
data_diabetes <- data_diabetes %>%
  mutate(historial_diabetes = as.factor(historial_diabetes))
table(data_diabetes$historial_diabetes)
```

------------------------------------------------------------------------

## 2.3 Análisis univariado

A continuación se ajusta un modelo por cada predictor usando **tbl_uvregression()**.

```{r}
tabla_univariado <- tbl_uvregression(
  data = data_diabetes,
  y = historial_diabetes,
  method = glm,
  method.args = list(family = binomial),
  exponentiate = TRUE
)

tabla_univariado
```

------------------------------------------------------------------------

## 2.4 Análisis multivariado

Ajuste del modelo logístico incluyendo todas las variables predictoras.

```{r}
modelo_multivariado <- glm(
  historial_diabetes ~ num_embarazos + glucosa_2h + presion_sanguinea +
                       pliegue_triceps + insulina_2h + imc + edad,
  data = data_diabetes,
  family = binomial
)

tabla_multivariado <- tbl_regression(modelo_multivariado, exponentiate = TRUE)
tabla_multivariado
```

------------------------------------------------------------------------

## 2.5 Evaluación de colinealidad

```{r}
vif(modelo_multivariado)
```

------------------------------------------------------------------------

## 2.6 Interpretación automática de resultados

```{r}
# Univariado
uni <- tidy(modelo_multivariado, exponentiate = TRUE, conf.int = TRUE)

signif_res <- uni %>% filter(term != "(Intercept)" & p.value < 0.05)

if(nrow(signif_res) == 0){
  cat("No se encontraron predictores estadísticamente significativos en el análisis ajustado.\n")
} else {
  cat("Predictores significativos en el modelo multivariado:\n")
  for(i in seq_len(nrow(signif_res))){
    r <- signif_res[i,]
    cat(paste0("- ", r$term, ": OR = ", round(r$estimate,2),
               " (IC95% ", round(r$conf.low,2), "-", round(r$conf.high,2),
               "), p = ", signif(r$p.value,3), "\n"))
  }
}
```

------------------------------------------------------------------------

## 2.7 Modelo final

A continuación se listan únicamente las variables significativas:

```{r}
if(nrow(signif_res) == 0){
  cat("El modelo final no contiene variables significativas.\n")
} else {
  cat("Variables retenidas en el modelo final:\n")
  print(signif_res$term)
}
```

------------------------------------------------------------------------

## 3 Reporte del análisis univariado y multivariado

-   El análisis univariado identifica asociaciones individuales.\
-   El análisis multivariado determina asociaciones ajustando por todos los predictores.\
-   Se presentan OR, IC95% y valores p.

------------------------------------------------------------------------

## Conclusión

El análisis univariado y multivariado aplicado a la base `diabetes.csv` permite identificar qué variables se asocian con la presencia de **historial de diabetes**.\
La interpretación final depende de los predictores significativos obtenidos en el análisis ajustado.
